ACORDAO-COMPLETO-2520096

ACÓRDÃO 1512/2022 ATA 9/2022 - SEGUNDA CÂMARA

VISTOS, relatados e discutidos estes autos de admissão de pessoal, em que se examina, nesta fase processual, pedido de reexame interposto pela Empresa Brasileira de Serviços Hospitalares (EBSERH) contra o Acórdão 8466/2021-TCU-Segunda Câmara de relatoria do Ministro Aroldo Cedraz, 
ACORDAM os Ministros do Tribunal de Contas da União, reunidos em Sessão da Segunda Câmara, ante as razões expostas pelo Relator e com fulcro no art. 48, c/c os arts. 32 e 33, da Lei 8.443/1992, em: 
9.1. conhecer do pedido de reexame interposto pela Empresa Brasileira de Serviços Hospitalares e, no mérito, negar-lhe provimento;
9.2. dar ciência desta deliberação à recorrente.

Pedido de reexame interposto pela Empresa Brasileira de Serviços Hospitalares contra o Acórdão que considerou ilegal o ato examinado e negou-lhe registro.

Segunda Câmara

Empresa Brasileira de Serviços Hospitalares.

3. Interessados/Responsáveis/Recorrentes:
3.1. Interessada: Jussara Maria Araujo Santos Reis (XXX.506.613-XX).
3.2. Recorrente: Empresa Brasileira de Serviços Hospitalares (15.126.437/0001-43).

13.1. Ministros presentes: Bruno Dantas (Presidente), Augusto Nardes (Relator), Aroldo Cedraz e Antonio Anastasia.
13.2. Ministro-Substituto presente: Marcos Bemquerer Costa.

AUGUSTO NARDES

Ministro Aroldo Cedraz.

Adoto como relatório a instrução de peça 26, transcrita a seguir com ajustes de forma pertinentes, a qual foi elaborada no âmbito da Secretaria de Recursos (Serur) e cujo encaminhamento teve a anuência do dirigente daquela unidade e do Ministério Público junto ao TCU (peças 27 e 28) :
"INTRODUÇÃO
1. Trata-se de pedido de reexame interposto pela Empresa Brasileira de Serviços Hospitalares (peça 13) , contra o Acórdão 8466/2021-TCU-Segunda Câmara (peça 8) , que teve como relator o Excelentíssimo Senhor Ministro Aroldo Cedraz.
1.1. A deliberação recorrida apresenta o seguinte teor:
VISTOS, relatados e discutidos o ato de admissão de Jussara Maria Araújo Santos Reis (XXX.506.613-XX) , junto à Empresa Brasileira de Serviços Hospitalares;
ACORDAM os ministros do Tribunal de Contas da União, reunidos em sessão da 2ª Câmara, ante as razões expostas pelo relator e com fundamento nos arts. 71, inciso III, da Constituição Federal, 1º, inciso V, 39, inciso I, da Lei 8.443/1992, 1º, inciso VIII, 259, inciso I, e 260, §1º, do Regimento Interno, em:
9.1. considerar ilegal o ato examinado e negar-lhe registro;
9.2. determinar à Empresa Brasileira de Serviços Hospitalares que:
9.2.1. acompanhe os desdobramentos da Ação Civil Pública 0001448-14.2013.5.22.0002, em curso na Justiça Trabalhista da 2ª Região, e, caso venha a ser desconstituída a sentença ora favorável à interessada, torne sem efeito o ato de admissão nos quadros da entidade e providencie o cadastramento do respectivo desligamento no sistema e-Pessoal;
9.2.2. dê ciência desta deliberação à interessada e ao órgão.
HISTÓRICO
2. Como histórico, é esclarecedor o seguinte excerto de voto do relator a quo:
Cuidam os autos de apreciação dos atos de admissão de Jussara Maria Araujo Santos Reis junto à Empresa Brasileira de Serviços Hospitalares - Ebserh.
2. Conforme detalhado pela Secretaria de Fiscalização de Pessoal - Sefip, a contratação foi realizada com base em decisão proferida nos autos da Ação Civil Pública 0001448-14.2013.5.22.0002, que tramita na 2ª Vara do Trabalho de Teresina - PI, e determinou a suspensão do curso do prazo de validade dos Concursos 02/2012 e 03/2012, que expirariam em 18/4/2015, ambos promovidos pela entidade, até o trânsito em julgado de 'eventual sentença/acórdão de improcedência da apresente ação ou até que, em caso de reforma da sentença pelas instâncias superiores, sejam ultimados os atos executório da decisão condenatória', situação que até hoje não ocorreu.
3. Registre-se que esta Corte de Contas tem decidido reiteradamente por não registrar admissões realizadas após expirada a data de validade de concurso, sem determinar, contudo, que sejam adotadas providências para a cessão do vínculo dos empregados com as entidades.  Cito como exemplos os Acórdãos 7135/2014, 7464/2014, 7882/2014, 671/2015, 1140/2015, 2595/2015, 3091/2015, 3251/2015, 3618/2015 e 3503/2016, todos da Primeira Câmara, de relatoria do Ministro Benjamin Zymler; Acórdão 3713/2019-TCU-Segunda Câmara, de relatoria da Ministra Ana Arrais; e Acórdão 8779/2020-TCU-Primeira Câmara, de relatoria do Ministro Bruno Dantas.
4. Com fundamento nesta vasta jurisprudência, a unidade especializada e o MP/TCU opinaram pela ilegalidade e negativa de registro desse ato. 
5.  Incorporo as análises e as conclusões da unidade instrutiva e do parquet como minhas razões de decidir, por entender que não parece adequado que o TCU assente, no plano administrativo, com a declaração de legalidade desses atos sem que o próprio Poder Judiciário tenha estabelecido, definitivamente, os contornos da sentença proferida na Ação Civil Pública 0001448-14.2013.5.22.0002.
6. Assim, considero que deva ser julgado ilegal o ato emitido nas circunstâncias aqui analisadas, sendo-lhe negado o registro, sem prejuízo de que a relação contratual seja mantida enquanto amparada pela decisão judicial.
ADMISSIBILIDADE
3. Reitera-se o exame de admissibilidade realizado pelo Sar/Serur (peça 17) , que opinou pelo conhecimento do recurso, nos termos do artigo 48 da Lei 8.443/1992, c/c os artigos 285 e 286, parágrafo único, do RI/TCU, suspendendo-se os efeitos dos subitens 9.1, 9.2 e 9.2.1 do Acórdão 8466/2021-TCU-Segunda Câmara. O Excelentíssimo Senhor Ministro João Augusto Ribeiro Nardes, mediante despacho de peça 21, concordou com esta unidade técnica.
MÉRITO
4. Delimitação
4.1 Constitui objeto do presente recurso definir se a admissão da Sra. Jussara Maria Araújo Santos Reis, no emprego de técnico de enfermagem, na Empresa Brasileira de Serviços Hospitalares pode ser julgado legal por esta Corte de Contas. 
5. Da admissão 
5.1. A recorrente aduz que a admissão da Sra. Jussara Maria Araújo Santos Reis pode ser considerada legal, com base nos seguintes argumentos: 
5.2. O concurso público em questão (nº 02/2012) foi homologado em 18/04/2013, com prazo de validade de 2 (dois) anos. Assim, a data de expiração do prazo de validade do citado concurso era 18/04/2015. 
5.3. Ainda durante o curso do prazo de validade do certame, a EBSERH foi intimada, em 12/03/2015, da decisão judicial proferida nos autos do processo nº 1448-14.2013.5.22.0002, movido pelo Ministério Público do Trabalho, na qual ficou determinada a suspensão do curso do prazo de validade do certame, até o trânsito em julgado da citada ação. 
5.4. Contudo, a empresa ajuizou o Mandado de Segurança nº 0000068- 88.2015.5.22.0000 em face de tal decisão, tendo o Tribunal Regional do Trabalho da 22ª Região concedido a segurança, para cassar a decisão cautelar que suspendeu o prazo de validade dos certames, conforme acórdão (12412665) . 
5.5. Desse modo, a cautelar concedida pela 2ª Vara do Trabalho de Teresina-PI no processo nº 1448-14.2013.5.22.0002 foi cassada pelo TRT22 em 22/10/2015, ocasião em que houve a continuidade da fluência do prazo de validade do Concurso Público nº 2/2013, pelo prazo que lhe restava.
5.6. Assim, não há que se falar em prorrogação por tempo indeterminado dos concursos públicos nº 02/2012 e 03/2012 da EBSERH, vez que a decisão judicial que suspendeu o término do prazo de validade foi revogada e produziu efeitos apenas por determinado período. 
5.7. Outrossim, o ato de admissão considerado ilegal foi produzido durante a vigência do prazo de validade do concurso, em razão da decisão judicial em comento. Não há que se perquirir sobre a suposta ilegalidade do ato em razão de estar amparado em decisão posteriormente cassada. Esta situação apenas se aplica àquelas situações concretas em que há decisão judicial com efeitos concretos, como no caso de determinação para contratação de um candidato posteriormente cassada.
5.8.  No caso não houve nomeação precária da empregada, tendo em vista que os efeitos da decisão judicial foram gerais (suspensão do prazo de validade do certame) , e a revogação posterior da decisão apenas tem efeitos ex nunc, ou seja, não retroage a data de prolação da decisão. Dessa forma, os atos concretos amparados neste ato foram devidamente resguardados pelo instituto do ato jurídico perfeito, não se podendo cogitar a ilegalidade do ato de admissão realizado dentro do prazo de validade estabelecido por decisão judicial válida e eficaz.
5.9. Nesse sentido, previa o CPC/73, vigente à época: 
Art. 807. As medidas cautelares conservam a sua eficácia no prazo do artigo antecedente e na pendência do processo principal; mas podem, a qualquer tempo, ser revogadas ou modificadas. Parágrafo único. Salvo decisão judicial em contrário, a medida cautelar conservará a eficácia durante o período de suspensão do processo. 
5.10. Assim, a medida cautelar que determinou a suspensão do curso do prazo de validade do concurso público foi eficaz durante o período de 12/03/2015 a 22/10/2015 (data em que foi revogada) , sendo lícito o ato da Administração que admitiu a empregada em tal período, posto que plenamente eficaz a referida decisão. 
5.11. Por todo o exposto, requer-se a reforma do Acórdão 8466/2021-TCU-Segunda Câmara, para considerar legal o ato de admissão da empregada Jussara Maria Araújo Santos Reis, bem como a atribuição de efeito suspensivo ao presente recurso, nos termos dos artigos 285 e 286 do Regimento Interno do TCU.
Análise:
5.12. Consta, no ato de peça 3, que a publicação da homologação em órgão oficial ocorreu em 19/4/2013 e, portanto, a data de expiração do prazo de validade do citado concurso se deu em 18/4/2015. Assim, a contratação da interessada, em 13/5/2015, aconteceu fora do prazo de validade do concurso.
5.13. Ocorre que, à peça 3, p. 8, também consta o seguinte termo de deferimento de medida cautelar, datado de 11/3/2015:
 
5.14. No entanto, a Empresa Brasileira de Serviços Hospitalares impetrou o Mandado de Segurança 0000068-88.2015.5.22.0000 (peça 15) , em face do provimento judicial supra, tendo o Tribunal Regional do Trabalho da 22ª Região concedido a segurança, em 14/10/2015, para cassar a decisão cautelar que suspendeu o prazo de validade dos certames.
5.15. Destarte, cumpre observar o art. 807 do antigo CPC de 1973, vigente à época da referida cautelar e do acórdão que a cassou:
Art. 807. As medidas cautelares conservam a sua eficácia no prazo do artigo antecedente e na pendência do processo principal; mas podem, a qualquer tempo, ser revogadas ou modificadas.
Parágrafo único. Salvo decisão judicial em contrário, a medida cautelar conservará a eficácia durante o período de suspensão do processo.
5.16. Sobre os efeitos da medida cautelar que suspendeu o curso de validade do concurso em apreço e que foi, posteriormente, cassada, vem à balha a doutrina de Humberto Theodoro Júnior:
A revogação importa, por sua vez, a subtração total da eficácia da medida deferida, retirando à parte toda a tutela cautelar, por não mais subsistirem as razões que, de início, a determinaram (in Curso de |Direito Processual Civil. Vol. II, 34ª Edição. Rio de Janeiro: Forense, 2003, p. 407) .
5.17. É dizer: diferentemente do defendido pela recorrente, a cassação da medida cautelar tem efeitos ex tunc, e não ex nunc.
5.18. Posta assim a questão, com a retirada da referida cautelar do mundo jurídico, vale dizer que a contratação da interessada, em 13/5/2015, aconteceu fora do prazo de validade do concurso, que se expirou em 18/04/2015. 
5.19. De salientar que o ato de admissão em reexame foi julgado ilegal pelo fato de o próprio Poder Judiciário não ter estabelecido, definitivamente, os contornos da sentença proferida na Ação Civil Pública 0001448-14.2013.5.22.0002. Agora, a fortiori, com a cassação da referida cautelar, que tinha suspendido o prazo de validade do certame, não há como se considerar legal a admissão da Sra. Jussara Maria Araújo Santos Reis. 
5.20. Nesse sentir, opina-se no sentido de que a presente admissão deve ser considerada ilegal e, por via de consequência, se deve negar provimento a este pedido de reexame.
CONCLUSÃO
6. Ex positis, porquanto a contratação da interessada, em 13/5/2015, aconteceu fora do prazo de validade do concurso, que se expirou em 18/04/2015, a presente admissão deve ser considerada ilegal.
PROPOSTA DE ENCAMINHAMENTO
7. Diante do exposto, com base no art. 48 da Lei n. 8.443/92, submete-se o presente processo à consideração superior, propondo-se a adoção das seguintes medidas:
 a) conhecer do presente pedido de reexame, para, no mérito, negar-lhe provimento;
 b) informar a recorrente e demais interessados do acórdão a ser proferido, destacando que o relatório e o voto que o fundamentam podem ser acessados por meio do endereço eletrônico www.tcu.gov.br/acordaos."
	É o relatório.

Rayanna Silva Carvalho (9005/OAB-PI), representando Empresa Brasileira de Serviços Hospitalares.

Procuradora-Geral Cristina Machado da Costa e Silva.

PESSOAL. ATO DE ADMISSÃO. VALIDADE DO CONCURSO PRORROGADA JUDICIALMENTE. ILEGALIDADE. NEGATIVA DE REGISTO. POSSIBILIDADE DE SUBSISTÊNCIA DA ADMISSÃO ENQUANTO MANTIDA A DECISÃO JUDICIAL. DETERMINAÇÕES. PEDIDO DE REEXAME. ARGUMENTOS INCAPAZES DE ALTERAR O ACÓRDÃO RECORRIDO. NEGATIVA DE PROVIMENTO.

ATOS DE ADMISSÃO (ADS)

Secretaria de Recursos (Serur).

Trata-se de pedido de reexame, em processo de admissão de pessoal, interposto pela Empresa Brasileira de Serviços Hospitalares (EBSERH) , contra o Acórdão 8466/2021-TCU-Segunda Câmara de relatoria do Ministro Aroldo Cedraz.
2.	 No âmbito da deliberação recorrida, este Tribunal julgou ilegal o ato de admissão de Jussara Maria Araujo Santos Reis, negando-lhe registro, tendo em vista a contratação da funcionária após o prazo de validade do certame, com base em cautelar proferida em processo judicial não transitado em julgado, posteriormente revogada.
3.	Inconformada com a decisão desta Corte, a EBSERH alega, em suma, que a medida cautelar que determinou a suspensão do curso do prazo de validade do concurso público foi eficaz durante o período de 12/03/2015 a 22/10/2015 (data em que foi revogada) , sendo lícito o ato da Administração que admitiu a empregada em tal período, posto que plenamente eficaz a referida decisão. 
4.	Argumenta a recorrente que não teria havido nomeação precária da empregada, tendo em vista que os efeitos da decisão judicial foram gerais (suspensão do prazo de validade do certame) , e a revogação posterior da decisão apenas teria efeitos ex nunc, ou seja, não retroagiria à data de prolação da decisão. "Dessa forma, os atos concretos amparados neste ato foram devidamente resguardados pelo instituto do ato jurídico perfeito, não se podendo cogitar a ilegalidade do ato de admissão realizado dentro do prazo de validade estabelecido por decisão judicial válida e eficaz".
5.	A Secretaria de Recursos (Serur) analisou o pedido de reexame interposto e propôs, com o aval do Ministério Público junto ao TCU (MPTCU) , conhecer e negar a ele provimento.
6.	Ratificando despacho exarado à peça 21, conheço do presente recurso e, no mérito, manifesto minha anuência ao encaminhamento uniforme proposto nos autos, adotando os fundamentos utilizados como razões de decidir.
7.	De fato, diferentemente do defendido pela recorrente, a cassação da medida cautelar tem efeitos ex tunc, e não ex nunc, conforme estabelece o art. 807 do antigo Código do Processo Civil (CPC) de 1973, vigente à época da cautelar e do acórdão que a cassou. Importante também transcrever, em reforço à citação doutrinária trazida na instrução da Serur, o entendimento a seguir, de Teori Albino Zavascki:
"A situação, na hipótese, é semelhante à da revogação, por sentença, das liminares concedidas em mandado de segurança (Súmula 405 STF) ou em ação cautelar, de modo que, com seu advento, a situação fática há de ser recomposta desde logo e de modo integral."
8.	Por sinal, a Súmula 405 do Supremo Tribunal Federal (STF) não deixa dúvidas sobre os efeitos ex tunc das sentenças que revogam cautelares (vide https://portal.stf.jus.br/textos/verTexto.asp?servico=jurisprudenciaSumula&pagina=sumula_401_500) :
"Denegado o mandado de segurança pela sentença, ou no julgamento do agravo, dela interposto, fica sem efeito a liminar concedida, retroagindo os efeitos da decisão contrária."
9.	Com esses esclarecimentos, e cassada a cautelar que havia assegurado juridicamente a contratação da interessada, em 13/5/2015, tem-se que o ato é ilegal, por ter ocorrido fora do prazo de validade do concurso, que expirou em 18/04/2015. Sendo assim, o pedido há que ser conhecido, mas, no mérito, não provido.
	Ante o exposto, voto pela adoção da minuta de acórdão que trago a este Colegiado.
	
TCU, Sala das Sessões Ministro Luciano Brandão Alves de Souza, em 5 de abril de 2022.
Ministro JOÃO AUGUSTO RIBEIRO NARDES 
Relator